---
title: "Modelos ARIMA"
author: Gustavo A. García <br> <span style="font-size:65%" class='notbold'>ggarci24@eafit.edu.co</span> <br> <br> <br> <br> <br> <br> <br> <br> <br>
date: <span style="font-size:65%" class='notbold'>Econometría II <br> Programa de Economía <br> Universidad EAFIT</span>
output:
  xaringan::moon_reader:
    lib_dir: libs
    css: xaringan-themer.css
    nature:
      highlightStyle: github
      highlightLines: true
      countIncrementalSlides: false
      ratio: "16:9"
---

```{r setup, include = F}
# This is the recommended set up for flipbooks
# you might think about setting cache to TRUE as you gain practice --- building flipbooks from scratch can be time consuming
options(width = 70)
knitr::opts_chunk$set(
  dev.args = list(bg = 'transparent'),
  fig.width = 12, message = TRUE,
  warning = FALSE, comment = "", cache = TRUE, fig.retina = 3
)
knitr::opts_knit$set(global.par = TRUE)
Sys.setenv(`_R_S3_METHOD_REGISTRATION_NOTE_OVERWRITES_` = "false")
# remotes::install_github("luukvdmeer/sfnetworks")
# remotes::install_github("EvaMaeRey/flipbookr")
# remotes::install_github("rlesur/klippy")
# devtools::install_github("gadenbuie/xaringanExtra")
library(flipbookr)
library(xaringanthemer)
library(tidyverse)
library(klippy)
library(xaringanExtra)
```

<style>
.notbold{
    font-weight:normal
}

body {
text-align: justify;
}

h1{
      margin-top: -1px;
      margin-bottom: -3px;
}

.small-code pre{
  margin-bottom: -10px;
  
}  

.medium-code pre{
  margin-bottom: 2px;
  
} 
</style>

```{r xaringan-scribble, echo=FALSE}
#xaringanExtra::use_scribble()
```

```{r xaringanExtra-clipboard, echo=FALSE}
htmltools::tagList(
  xaringanExtra::use_clipboard(
    button_text = "<i class=\"fa fa-clipboard\"></i>",
    success_text = "<i class=\"fa fa-check\" style=\"color: #90BE6D\"></i>",
    error_text = "<i class=\"fa fa-times-circle\" style=\"color: #F94144\"></i>"
  ),
  rmarkdown::html_dependency_font_awesome()
)
```

```{r xaringan-extra-styles, echo=FALSE}
xaringanExtra::use_extra_styles(
  hover_code_line = TRUE,         #<<
  mute_unhighlighted_code = TRUE  #<<
)
```
<font size = "5">

<br>
<br>
<br>
<br>
<br>

Link slides en formato [html](https://gusgarciacruz.github.io/EconometriaII/ARIMA/ARIMA.html)

Link slides en formato [PDF](https://gusgarciacruz.github.io/EconometriaII/ARIMA/ARIMA.pdf)
---
# <span style="font-size:80%">En este tema</span>

- <span style="font-size:150%">[<span style="color:black">Introducción](#introduccion)</span> <br>

- <span style="font-size:150%"> [<span style="color:black">El enfoque Box-Jenkins](#BJ)</span> <br>

- <span style="font-size:150%"> [<span style="color:black">Ejercicio aplicado en R: tasa de desempleo de los Estados Unidos](#r)</span>

---
# <span style="font-size:80%">Lecturas</span>
- <span style="font-size:150%">Maddala, GS. y Lahiri, K. (2009). *Introduction to econometrics*. 4a edición, Willey. <span style="color:blue">Cap 13 <br>

- <span style="font-size:150%">Enders, W. (2014). *Applied econometric time series*. 4th edition, Wiley. <span style="color:blue">Cap 2, sección 8 <br>

- <span style="font-size:150%">Pfaff, B. (2008). *Analysis integrated and cointegrated series with R*. 2th edition, Springer. <span style="color:blue">Part I, sección 1.4 <br>

- <span style="font-size:150%">Hyndman, R.J., y Athanasopoulos, G. (2021). [*Forecasting: principles and practice*](https://otexts.com/fpp3/), 3rd edition, OTexts: Melbourne, Australia.<br>

<span style="font-size:150%"> Páginas webs
- <span style="font-size:150%">https://finnstats.com/index.php/2021/04/26/timeseries-analysis-in-r/

---
name: introduccion
# <span style="font-size:80%">Introducción</span>

- Hemos estudiado cómo una serie de tiempo puede ser explicada o bien por su historia (AR(p)) o por choques contemporáneos o pasados (MA(q))

- También estudiamos que estos dos procesos pueden ponerser juntos en un proceso más general ARMA(p,q)

- Ahora estudiaremos brevemente los modelos ARIMA o el enfoque de Box-Jenkins para series de tiempo

- Este enfoque consiste en tres etapas:
 1. identificación
 2. estimación
 3. diagnóstico
 
---
name: BJ
# <span style="font-size:80%">El enfoque Box-Jenkins</span>

- El enfoque de Box-Jenkins (BJ) es una de las metodologías más amplio para el análisis de las series de tiempo

- Los pasos básicos de la metodología BJ son:
<p style="margin-bottom: -1em">
 1. diferenciar la serie, de modo que se alcance la estacionariedad
 2. identificar un modelo tentativo
 3. estimar el modelo
 4. verificar el diagnóstico (si se encuentra que el modelo es inadecuado, volver al paso 2)
 5. usar el modelo para pronosticar
 
---
# <span style="font-size:80%">El enfoque Box-Jenkins</span>

**<font color = "blue">Primer paso</font>** 
<p style="margin-bottom: -1em">
- Determinar si la series es estacionaria
<p style="margin-bottom: -1em">
 - correlograma
 - test de raices unitarias
- Si la serie no es estacionaria deferenciarla (cuantas veces sea necesario) para logra su estacionariedad

**<font color = "blue">Segundo paso</font>** 
<p style="margin-bottom: -1em">
- Examinar el correlograma de la serie estacionaria para decidir los ordenes apropiados de los componentes AR y MA

**<font color = "blue">Tercer paso</font>** 
<p style="margin-bottom: -1em">
- Estimación del modelo ARMA

**<font color = "blue">Cuarto paso</font>** 
<p style="margin-bottom: -1em">
- Verificación del diagnóstico para comprobar la ideonidad del modelo tentativo

**<font color = "blue">Quinto paso</font>** 
<p style="margin-bottom: -1em">
- Realizar el pronóstico con el modelo ARIMA

---
name: r
# <span style="font-size:80%">Ejercicio aplicado en R: tasa de desempleo de los Estados Unidos</span>
<font size = 3>
```{r fig.align='center', message=FALSE, warning=FALSE, out.width="30%"}
library(urca); library(tidyverse); library(forecast); library(stats); library(lmtest)
data(npext)

y <- ts(na.omit(npext$unemploy), start=1909, end=1988, frequency = 1)
```

.small-code[
.pull-left-50[
```{r, out.width="75%",fig.align='center'}
ts.plot(y, main = "Log tasas de desempleo US (media = 1.72)", xlab = "Año", ylab = "", col = "blue", lwd = 3)
abline(h = mean(y), col = "red", lwd = 3)
```
]

.pull-right-50[
```{r, out.width="75%",fig.align='center'}
ts.plot(diff(y), main = "Primera diferencia Log tasas de desempleo US", xlab = "Año", ylab = "", col = "blue", lwd = 3)
abline(h = 0, col = "red", lwd = 3)
```
]
]


Parece preferible trabajar con la series sin diferenciar:
<p style="margin-bottom: -1em">
- La serie en log no tiene tendencia
- Existe buena cantidad de persistencia, en el sentido que las duraciones cuando el diferencial está por encima o por debajo de la media son algo largas
- La dinámica de la serie parece ser constante sobre la media
- Cuando se hace el Dickey-Fuller indica que la serie es estacionaria
- Parace que la serie es estacionaria en covarianza
- La serie diferenciada es muy errática y podría tener poco contenido informativo para hacer predicción de valores futuros


---
# <span style="font-size:80%">Ejercicio aplicado en R: tasa de desempleo de los Estados Unidos</span>

Ahora calculamos el correlograma de la serie

.small-code[
.pull-left-50[
```{r, out.width="100%",fig.align='center'}
ggAcf(y, main="Función AC log tasa de desempleo", ylab="AC")
```
]

.pull-right-50[
```{r, out.width="100%",fig.align='center'}
ggPacf(y, main="Función PAC log tasa de desempleo", ylab="PAC")
```
]
]

Parece ser un proceso ARMA(2,0). Estimemos también un proceso sobreparametrizado ARMA(3,0) y pongamos a competir los dos procesos

---
# <span style="font-size:80%">Ejercicio aplicado en R: tasa de desempleo de los Estados Unidos</span>

```{r}
arma20 <- arima(y, order=c(2,0,0))
arma20
coeftest(arma20)
```

Los parámetros estimados son estadísticamente significativos y los valores satisfacen la condición de estabilidad $(|\rho|<1)$

---
# <span style="font-size:80%">Ejercicio aplicado en R: tasa de desempleo de los Estados Unidos</span>
<font size=3>
Ahora pasamos a chequear los residuales del modelo

.small-code[
.pull-left-50[
```{r, out.width="65%",fig.align='center'}
res20 <- residuals(arma20)
ggAcf(res20, main="Función AC de los residuales", ylab="AC")
```
]

.pull-right-50[
<p style="margin-bottom: 1.8em">
```{r, out.width="65%",fig.align='center'}
ggPacf(res20, main="Función PAC de los residuales", ylab="PAC")
```
]
]

```{r}
Box.test(res20, lag = 1, type = "Ljung-Box")

shapiro.test(res20)
```

Se tiene que los residuales no están correlacionados y se distribuyen normal

---
# <span style="font-size:80%">Ejercicio aplicado en R: tasa de desempleo de los Estados Unidos</span>
Comparemos con el modelo sobreparametrizado ARMA(3,0)

.pull-left-50[
```{r, out.width="55%",fig.align='center'}
arma30 <- arima(y, order=c(3,0,0))
arma30
```
]
<p style="margin-bottom: 1.8em">
.pull-right-50[
```{r, out.width="55%",fig.align='center'}
coeftest(arma30)
```
]

- Se observa que los coeficientes del primer y segundo rezago son similares al modelo ARMA(2,0), pero el tercer rezago no es estadísticamente diferente de cero  
- Comparando el AIC (el mejor modelo es que tenga menor valor), ARMA(3,0) es mejor que ARMA(2,0)
- Un test likelihood-ratio puede calcularse para seleccionar el mejor modelo $(H_0:$ se prefiere el modelo restringido (ARMA(2,0)))

```{r}
lrtest <- as.numeric(2*(logLik(arma30)-logLik(arma20)))
pchisq(lrtest, df=1, lower.tail = F)
```

Esto indica no rechazar $H_0$, es decir que las mejoras en el log-likelihood no son significantes de pasar de un modelo ARMA(2,0) a ARMA(3,0), por lo que se prefiere el modelo más parsimonioso ARMA(2,0)

---
# <span style="font-size:80%">Ejercicio aplicado en R: tasa de desempleo de los Estados Unidos</span>

Una vez se ha estimado un modelo ARMA, puede ser usado para predecir valores futuros de la variable de interes

Estas predicciones pueden ser calculadas recursivamente desde el predictor lineal

$$
\begin{aligned}
Y_T(h) = & \rho_1 \overline{Y}_{T+h-1} + ... + \rho_1 \overline{Y}_{T+h-p} +\\
         & \epsilon_t + \theta_1 \epsilon_{t-T-1} + ... + \epsilon_{t-T-q}  
\end{aligned}
$$

donde $\overline{Y}_t = Y_t$ para $t\leq T$ y $\overline{Y}_{T+j} = Y_T(j)$ para $j = 1,...,h-1$

Este predictor es equivalente a

$$Y_T(h) = \mu + \psi_h \epsilon_t + \psi_{h+1} \epsilon_{t-1} + \psi_{h+2} \epsilon_{t-2} + ...$$

Cuando el horizonte de predicción $h$ es mayor que el orden q del MA, la predicción son determinandas sólo por los términos autorregresivos

---
# <span style="font-size:80%">Ejercicio aplicado en R: tasa de desempleo de los Estados Unidos</span>
Vamos a predecir 10 años de la tasa de desempleo

```{r fig.align='center', message=FALSE, warning=FALSE, out.width="53%"}
arma20.pred <- predict(arma20, n.ahead = 10)
predict <- ts(c(rep(NA, length(y) - 1), y[length(y)], arma20.pred$pred), start=1909, frequency = 1)
upper <- ts(c(rep(NA, length(y) - 1), y[length(y)], arma20.pred$pred + 2*arma20.pred$se), start = 1909, frequency = 1)
lower <- ts(c(rep(NA, length(y) - 1), y[length(y)], arma20.pred$pred-2*arma20.pred$se), start = 1909, frequency = 1) 
observed <- ts(c(y, rep(NA, 10)), start = 1909, frequency = 1) 

data <- data.frame(year = 1909:1998, actual = observed, predicho = predict, ic_l = lower, ic_u = upper)
ggplot(data) + 
  geom_line(aes(x = year, y = actual, color = "Observada"), linewidth = 1.5) + 
  geom_line(aes(x = year, y = predicho, color = "Predicha"), linewidth = 1.5) + geom_ribbon(aes(x = year, y = predicho, ymin = ic_l, ymax = ic_u, fill="IC"), alpha = 0.1) +
  theme(legend.text = element_text(size = 20), text = element_text(size=16), legend.spacing.y = unit(-0.4, "cm"), legend.background=element_blank()) + guides(shape = guide_legend(order = 2),col = guide_legend(order = 1)) + scale_color_manual(name = "", values = c("Observada" = "darkblue", "Predicha" = "red")) + scale_fill_manual(values = c(IC = "steelblue"), labels = c(IC = "IC 95%")) + labs(x = "Años", y ="", fill = "") + scale_x_continuous(n.breaks = 10)
```

---
# <span style="font-size:80%">Ejercicio aplicado en R: tasa de desempleo de los Estados Unidos</span>

Existe otra función más poderosa que selecciona el mejor modelo ARIMA

.pull-left-50[
```{r, out.width="55%",fig.align='center'}
arma_op <- auto.arima(y)
arma_op
```
]
<p style="margin-bottom: 1.8em">
.pull-right-50[
```{r}
coeftest(arma_op)
```
]

```{r fig.align='center', out.width="40%"}
f <- forecast(arma_op, 10, 95)
autoplot(f, main="Predicción de la tasa de desempleo")
```


