---
title: Influencia de la depreciación sobre la inflación en Colombia
author: 
  - name        : "[Gustavo A. García](https://gusgarciacruz.github.io/cv)"
    affiliation : "[Econometría 2](https://gusgarciacruz.github.io/EconometriaII) - Universidad EAFIT"
date: <font size = "2">2023-03</font>
output: html_document
classoption:
- twocolumn
---


```{r setup, include=FALSE}
knitr::opts_chunk$set(echo = TRUE)
```

En este ejercicio se va a estimar un modelo VAR en donde se relaciona la inflación y la depreciación para Colombia. Los datos son tomados de [Posada y Londoño-Sierra (2022)](https://coyunturaeconomicaeafit.wordpress.com/2022/08/25/retos-para-la-autoridad-monetaria-en-el-proximo-cuatrienio/) y se cuenta con la siguiente información mensual de **enero de 2003 a mayo de 2022** $(n=224)$:

-	**inflación de Colombia**: variación porcentual del IPC de un mes con respecto al IPC del mismo mes del año anterior (fuente: [DANE](https://www.dane.gov.co/files/investigaciones/ipc/ene23/IPC_Indices.xlsx))  

- **depreciación**: variación porcentual de la tasa representativa del mercado (TRM) de un mes con respecto a la TRM del mismo mes del año anterior (fuente: [Banco de la República](https://www.banrep.gov.co/es/estadisticas/trm))

-	**inflación de los Estados Unidos**: variación porcentual del IPC de un mes con respecto al IPC del mismo mes del año anterior (fuente: [Federal Reserve Bank of St. Louis](https://fred.stlouisfed.org/series/CPIAUCSL))

Las variables endógenas son la inflación para Colombia y la depreciación, mientras como variable exógena se tiene la inflación de Estados Unidos.

## Análisis gráfico
A continuación cargamos los datos y realizamos los gráficos de las series

```{r fig.align='center', message=FALSE, warning=FALSE, out.width="70%"}
library(fpp3); library(tidyverse); library(vars); library(urca); library(forecast)
library(openxlsx); library(plotly)
data <- read.xlsx("https://gusgarciacruz.github.io/EconometriaII/IntroVar/Inflacion_depreciacion_enero2003_junio2022.xlsx") |> 
  mutate(date = as.yearmon(date))

ggplot(data) +
  geom_line(aes(x = date, y = infcol, colour = "Colombia"), size = 0.8) +
  geom_line(aes(x = date, y = Infeeuu, colour = "Estados Unidos"), size = 0.8) +
  geom_line(aes(x = date, y = Dep*14, colour = "Depreciación"), size = 0.8) +
  scale_colour_manual(name = "", values = c("Colombia" = "darkblue", "Estados Unidos" = "red", "Depreciación" = "green"), limits = c("Colombia", "Estados Unidos", "Depreciación")) +
  labs(title = "Gráfico 1. Inflación en Colombia y Estados Unidos, y depreciación", x = "Mes", y ="") + 
  theme(legend.position = c(0.17, 0.93),
        legend.background = element_rect(fill="transparent", colour ="transparent"),
        legend.key = element_rect(fill = "transparent", colour = "transparent")) +
  scale_y_continuous(name = "Inflación (%)",
                     sec.axis = sec_axis(~./14, name="Depreciación"))
```

Es posible generar un gráfico interactivo para ver los valores directamente en el gráfico

```{r fig.align='center', message=FALSE, warning=FALSE, out.width="100%"}
g1 <- ggplot(data) +
  geom_line(aes(x = date, y = infcol, colour = "Colombia"), size = 0.8) +
  geom_line(aes(x = date, y = Infeeuu, colour = "Estados Unidos"), size = 0.8) +
  scale_colour_manual(name = "", values = c("Colombia" = "darkblue", "Estados Unidos" = "red"), limits = c("Colombia", "Estados Unidos")) +
  labs(title = "Gráfico 1. Inflación en Colombia y Estados Unidos, y depreciación", x = "Mes", y ="") + 
  theme(legend.position = c(0.17, 0.93),
        legend.background = element_rect(fill="transparent", colour ="transparent"),
        legend.key = element_rect(fill = "transparent", colour = "transparent")) +
  scale_y_continuous(name = "Inflación (%)")

ay <- list(
  tickfont = list(size=12),
  titlefont=list(size=15),
  overlaying = "y",
  nticks = 5,
  zeroline=F,
  side = "right",
  title = "Depreciación"
)

ggplotly(g1) |> 
  add_lines(x=~date, y=~Dep, yaxis="y2", line = list(color = "#00FF00", width = 3), 
            data=data, showlegend=T, name = "Depreciación") |> 
  layout(yaxis2 = ay)
```

## Pruebas de estacionariedad
Ahora pasamos a determinar si las series son o no estacionarias y para ello calculamos los correlogramas y las pruebas de raices unitarias

:::::::::::::: {.columns}
::: {.column width="50%"}

```{r fig.align='center', message=FALSE, warning=FALSE, out.width="80%"}
ggAcf(data$infcol, main="Función AC inflación Colombia", 
      ylab="AC")
```

:::
::: {.column width="50%"}

```{r fig.align='center', message=FALSE, warning=FALSE, out.width="80%"}
ggPacf(data$infcol, main="Función PAC inflación Colombia", 
       ylab="PAC")
```

:::
::::::::::::::

:::::::::::::: {.columns}
::: {.column width="50%"}

```{r fig.align='center', message=FALSE, warning=FALSE, out.width="80%"}
ggAcf(data$Infeeuu, 
      main="Función AC inflación Estados Unidos", 
      ylab="AC")
```

:::
::: {.column width="50%"}

```{r fig.align='center', message=FALSE, warning=FALSE, out.width="80%"}
ggPacf(data$Infeeuu, 
       main="Función PAC inflación Estados Unidos", 
       ylab="PAC")
```

:::
::::::::::::::

:::::::::::::: {.columns}
::: {.column width="50%"}

```{r fig.align='center', message=FALSE, warning=FALSE, out.width="80%"}
ggAcf(data$Dep, main="Función AC depreciación", 
      ylab="AC")
```

:::
::: {.column width="50%"}

```{r fig.align='center', message=FALSE, warning=FALSE, out.width="80%"}
ggPacf(data$Dep, main="Función PAC depreciación", 
       ylab="PAC")
```

:::
::::::::::::::

:::::::::::::: {.columns}
::: {.column width="50%"}

```{r fig.align='center', message=FALSE, warning=FALSE, out.width="80%"}
DF_infcol <- ur.df(data$infcol, type="trend", 
                   selectlags = "AIC")
summary(DF_infcol)
```

:::
::: {.column width="50%"}

```{r fig.align='center', message=FALSE, warning=FALSE, out.width="80%"}
DF_infeeuu <- ur.df(data$Infeeuu, type="trend", 
                    selectlags = "AIC")
summary(DF_infeeuu)
```

:::
::::::::::::::

```{r fig.align='center', message=FALSE, warning=FALSE, out.width="80%"}
DF_dep <- ur.df(data$Dep, type="trend", selectlags = "AIC")
summary(DF_dep)
```

La conclusión es que las series no son estacionarias y es necesario diferenciarlas

```{r fig.align='center', out.width="80%"}
data <- data |> 
  mutate(dinfcol = c(NA,diff(infcol,1)),
         dinfeeuu = c(NA,diff(Infeeuu,1)),
         ddep = c(NA,diff(Dep,1)))
plot.ts(data[,5:7])
```

Realizamos pruebas de raices unitarias a las series diferenciadas para chequear que ya sean estacionarias

:::::::::::::: {.columns}
::: {.column width="50%"}

```{r fig.align='center', message=FALSE, warning=FALSE, out.width="80%"}
DF_dinfcol <- ur.df(na.omit(data$dinfcol), type="trend", 
                   selectlags = "AIC")
summary(DF_dinfcol)
```

:::
::: {.column width="50%"}

```{r fig.align='center', message=FALSE, warning=FALSE, out.width="80%"}
DF_dinfeeuu <- ur.df(na.omit(data$dinfeeuu), type="trend", 
                    selectlags = "AIC")
summary(DF_dinfeeuu)
```

:::
::::::::::::::

```{r fig.align='center', message=FALSE, warning=FALSE, out.width="80%"}
DF_ddep <- ur.df(na.omit(data$ddep), type="trend", selectlags = "AIC")
summary(DF_ddep)
```

Los tests rechazan la $H_0$: existe raíz unitaria, lo que implica que las series diferenciadas son estacionarias, es decir, son $I(1)$. Por lo tanto, en el modelo VAR las series se incorporan en diferencias 

## Estimación del modelo VAR
Ahora se determina el rezago óptimo del VAR

```{r fig.align='center', message=FALSE, warning=FALSE, out.width="80%"}
data.var <- cbind(na.omit(data$dinfcol), na.omit(data$ddep))
colnames(data.var) <- c("dinfcol", "ddep")
exo <- as.matrix(data.frame(na.omit(data$dinfeeuu)))
colnames(exo) <- "dinfeeuu"

select.var <- VARselect(data.var, 
                        lag.max = 20, 
                        type = "const",
                        exogen = exo)
select.var$selection
```

El número de rezagos óptimo puede ser 1 o 13 así que se estiman los dos modelos.

```{r fig.align='center', message=FALSE, warning=FALSE, out.width="80%"}
var1.est <- VAR(data.var, p = 1, type = "const", exogen = exo)
summary(var1.est)
```

```{r fig.align='center', message=FALSE, warning=FALSE, out.width="80%"}
var13.est <- VAR(data.var, p = 13, type = "const", exogen = exo)
summary(var13.est)
```

## Estabilidad del VAR

:::::::::::::: {.columns}
::: {.column width="50%"}

```{r fig.align='center', message=FALSE, warning=FALSE, out.width="80%"}
barplot(roots(var1.est), ylim = c(0,1),
        main = "Estabilidad: Raíces de Polinomio Característico",
        names.arg = as.character(1:2))
abline(h = 1, col = "red", lty = 2, lwd = 2)
```

:::
::: {.column width="50%"}

```{r fig.align='center', message=FALSE, warning=FALSE, out.width="80%"}
barplot(roots(var13.est), ylim = c(0,1),
        main = "Estabilidad: Raíces de Polinomio Característico",
        names.arg = as.character(1:26))
abline(h = 1, col = "red", lty = 2, lwd = 2)
```

:::
::::::::::::::

En los dos modelos VAR las raíces son menores que 1, lo que indica estabilidad

## Chequeando los residuales de los VAR
La evaluación de los residuales permitirá determinar cual de los modelos se ajusta mejor

:::::::::::::: {.columns}
::: {.column width="50%"}

```{r fig.align='center', message=FALSE, warning=FALSE, out.width="110%"}
plot(var1.est, names = "dinfcol")
plot(var1.est, names = "ddep")
```

:::
::: {.column width="50%"}

```{r fig.align='center', message=FALSE, warning=FALSE, out.width="110%"}
plot(var13.est, names = "dinfcol")
plot(var13.est, names = "ddep")
```

:::
::::::::::::::

Al parecer el VAR(13) presenta un mejor ajustes. Miremos pruebas formales de autocorrelación, heteroscedasticidad y normalidad

## Autocorrelación

:::::::::::::: {.columns}
::: {.column width="50%"}

```{r fig.align='center', message=FALSE, warning=FALSE, out.width="110%"}
var1.serial1 <- serial.test(var1.est, lags.pt = 20, type = "PT.asymptotic")
var1.serial1
```

:::
::: {.column width="50%"}

```{r fig.align='center', message=FALSE, warning=FALSE, out.width="110%"}
var13.serial <- serial.test(var13.est, lags.pt = 20, type = "PT.asymptotic")
var13.serial
```
:::
::::::::::::::

En los dos modelos se rechaza la $H_0$: no autocorrelación, lo cual indica problemas de autocorrelación

## Heteroscedasticidad
:::::::::::::: {.columns}
::: {.column width="50%"}

```{r fig.align='center', message=FALSE, warning=FALSE, out.width="110%"}
var1.hetero <- arch.test(var1.est, lags.multi = 5)
var1.hetero
```

:::
::: {.column width="50%"}

```{r fig.align='center', message=FALSE, warning=FALSE, out.width="110%"}
var13.hetero <- arch.test(var13.est, lags.multi = 5)
var13.hetero
```
:::
::::::::::::::

Se observa que se rechaza $H_0$: homoscedasticidad, lo cual indica problemas de heteroscedasticidad

## Normalidad
:::::::::::::: {.columns}
::: {.column width="50%"}

```{r fig.align='center', message=FALSE, warning=FALSE, out.width="110%"}
var1.norm <- normality.test(var1.est)
var1.norm
```

:::
::: {.column width="50%"}

```{r fig.align='center', message=FALSE, warning=FALSE, out.width="110%"}
var13.norm <- normality.test(var13.est)
var13.norm
```
:::
::::::::::::::

Se observa que los residuales de los modelos no son normales (se rechaza $H_0$: normalidad)

# Test de causalidad de Granger
:::::::::::::: {.columns}
::: {.column width="50%"}

```{r fig.align='center', message=FALSE, warning=FALSE, out.width="110%"}
var1.cause.infcol <- causality(var1.est, cause = "ddep")
var1.cause.infcol
```

:::
::: {.column width="50%"}

```{r fig.align='center', message=FALSE, warning=FALSE, out.width="110%"}
var13.cause.infcol <- causality(var13.est, cause = "ddep")
var13.cause.infcol
```
:::
::::::::::::::

El test de Granger muestra que la depreciación causa Granger la inflación 

## Predicción
Para la predicción de la inflación para Colombia y la depreciación, se deben asignar valores futuros para la variable exogena inflación de los Estados Unidos y luego diferenciarlos. Se toman los datos de inflación en los Estados Unidos de junio de 2022 a enero de 2023 (se toman 8 meses que al diferenciar nos da 7 meses), lo cual daría para hacer 7 meses de predicción.
```{r}
infeeuu_f <- as.matrix(data.frame(dinfeeuu = c(8.93298689, 8.413182026, 8.227361014, 8.214853957, 7.762492677,
                                               7.135348085, 6.444940492, 6.347156218)))
dinfeeuu_f <- diff(infeeuu_f,1)
```

:::::::::::::: {.columns}
::: {.column width="50%"}

```{r fig.align='center', message=FALSE, warning=FALSE, out.width="110%"}
var1.predic <- predict(var1.est, n.ahead = 7, ci = 0.95, dumvar = dinfeeuu_f)
plot(var1.predic, names = "dinfcol")
plot(var1.predic, names = "ddep")

data.predict1 <- data.frame(date = as.yearmon(seq(as.Date("2003-01-01"), as.Date("2023-01-01"), by = "month"), "%m-%Y"),
                            predicho = c(rep(NA, length(data$dinfcol) - 1), data$dinfcol[length(data$dinfcol)],
                                               var1.predic$fcst$dinfcol[1:7,1]),
                            ic_l = c(rep(NA, length(data$dinfcol) - 1), data$dinfcol[length(data$dinfcol)],
                                               var1.predic$fcst$dinfcol[1:7,2]),
                            ic_u = c(rep(NA, length(data$dinfcol) - 1), data$dinfcol[length(data$dinfcol)],
                                               var1.predic$fcst$dinfcol[1:7,3]),
                            actual = c(data$dinfcol, rep(NA, 7)))

ggplot(data.predict1[data.predict1$date>"ene. 2020",]) + 
  geom_line(aes(x = date, y = actual, color = "Observada"), size = 0.8) + 
  geom_line(aes(x = date, y = predicho, color = "Predicha"), size = 0.8) + 
  geom_ribbon(aes(x = date, y = predicho, ymin = ic_l, ymax = ic_u, fill="IC"), alpha = 0.1) +
  theme(legend.text = element_text(size = 10), text = element_text(size=12), legend.spacing.y = unit(-0.3, "cm"), legend.background=element_blank()) + 
  guides(shape = guide_legend(order = 2),col = guide_legend(order = 1)) + scale_color_manual(name = "", values = c("Observada" = "darkblue", "Predicha" = "red")) + 
  scale_fill_manual(values = c(IC = "steelblue"), labels = c(IC = "IC 95%")) + 
  labs(title = "Predicción del D(inflación) de Colombia VAR(1)", x = "Mes", y ="", fill = "") + 
  scale_x_continuous(n.breaks = 8)
```

:::
::: {.column width="50%"}

```{r fig.align='center', message=FALSE, warning=FALSE, out.width="110%"}
var13.predic <- predict(var13.est, n.ahead = 7, ci = 0.95, dumvar = dinfeeuu_f)
plot(var13.predic, names = "dinfcol")
plot(var13.predic, names = "ddep")

data.predict13 <- data.frame(date = as.yearmon(seq(as.Date("2003-01-01"), as.Date("2023-01-01"), by = "month"), "%m-%Y"),
                            predicho = c(rep(NA, length(data$dinfcol) - 1), data$dinfcol[length(data$dinfcol)],
                                               var13.predic$fcst$dinfcol[1:7,1]),
                            ic_l = c(rep(NA, length(data$dinfcol) - 1), data$dinfcol[length(data$dinfcol)],
                                               var13.predic$fcst$dinfcol[1:7,2]),
                            ic_u = c(rep(NA, length(data$dinfcol) - 1), data$dinfcol[length(data$dinfcol)],
                                               var13.predic$fcst$dinfcol[1:7,3]),
                            actual = c(data$dinfcol, rep(NA, 7)))

ggplot(data.predict13[data.predict13$date>"ene. 2020",]) + 
  geom_line(aes(x = date, y = actual, color = "Observada"), size = 0.8) + 
  geom_line(aes(x = date, y = predicho, color = "Predicha"), size = 0.8) + 
  geom_ribbon(aes(x = date, y = predicho, ymin = ic_l, ymax = ic_u, fill="IC"), alpha = 0.1) +
  theme(legend.text = element_text(size = 10), text = element_text(size=12), legend.spacing.y = unit(-0.3, "cm"), legend.background=element_blank()) + 
  guides(shape = guide_legend(order = 2),col = guide_legend(order = 1)) + scale_color_manual(name = "", values = c("Observada" = "darkblue", "Predicha" = "red")) + 
  scale_fill_manual(values = c(IC = "steelblue"), labels = c(IC = "IC 95%")) + 
  labs(title = "Predicción del D(inflación) de Colombia VAR(13)", x = "Mes", y ="", fill = "") + 
  scale_x_continuous(n.breaks = 8)
```
:::
::::::::::::::

Lo anterior fue la predicción de la serie de inflación diferenciada. Ahora, para hacer la predicción de la serie original se procede como sigue:

$$\Delta x_t = x_t - x_{t-1} $$
$$\Delta x_{t+1} = x_{t+1} - x_{t} $$

Así que, para deducir el valor predicho en niveles seria:
$$x_{t+1} = \Delta x_{t+1} + x_{t}$$

Con los datos predichos de los modelos VAR en diferencias, se puede hacer el cálculo de la prediccion de la variable original de inflación

:::::::::::::: {.columns}
::: {.column width="50%"}

```{r fig.align='center', message=FALSE, warning=FALSE, out.width="110%"}
predict1_infcol <- data.frame(infcol_p = NA)

for (i in 1:7) {
predict1_infcol <- data.frame(infcol_p = c(
  data.predict1$predicho[235]+data$infcol[234],
  data.predict1$predicho[236]+predict1_infcol$infcol_p[1],
  data.predict1$predicho[237]+predict1_infcol$infcol_p[2],
  data.predict1$predicho[238]+predict1_infcol$infcol_p[3],
  data.predict1$predicho[239]+predict1_infcol$infcol_p[4],
  data.predict1$predicho[240]+predict1_infcol$infcol_p[5],
  data.predict1$predicho[241]+predict1_infcol$infcol_p[6]))
}

data.predict1infcol <- data.frame(date = as.yearmon(seq(as.Date("2003-01-01"), as.Date("2023-01-01"), by = "month"), "%m-%Y"),
                                  predicho = c(rep(NA, length(data$infcol) - 1), data$infcol[length(data$infcol)], predict1_infcol$infcol_p),
                                  actual = c(data$infcol, rep(NA, 7)))

ggplot(data.predict1infcol) + 
  geom_line(aes(x = date, y = actual, color = "Observada"), size = 0.8) + 
  geom_line(aes(x = date, y = predicho, color = "Predicha"), size = 0.8) +
  theme(legend.text = element_text(size = 10), text = element_text(size=12), legend.background=element_blank()) + 
  guides(shape = guide_legend(order = 2),col = guide_legend(order = 1)) + 
  scale_color_manual(name = "", values = c("Observada" = "darkblue", "Predicha" = "red")) + 
  labs(title = "Predicción de la inflación de Colombia VAR(1)", x = "Mes", y ="", fill = "") + 
  scale_x_continuous(n.breaks = 8) + scale_y_continuous(n.breaks = 6)
```

:::
::: {.column width="50%"}

```{r fig.align='center', message=FALSE, warning=FALSE, out.width="110%"}
predict13_infcol <- data.frame(infcol_p = NA)

for (i in 1:7) {
predict13_infcol <- data.frame(infcol_p = c(
  data.predict13$predicho[235]+data$infcol[234],
  data.predict13$predicho[236]+predict13_infcol$infcol_p[1],
  data.predict13$predicho[237]+predict13_infcol$infcol_p[2],
  data.predict13$predicho[238]+predict13_infcol$infcol_p[3],
  data.predict13$predicho[239]+predict13_infcol$infcol_p[4],
  data.predict13$predicho[240]+predict13_infcol$infcol_p[5],
  data.predict13$predicho[241]+predict13_infcol$infcol_p[6]))
}

data.predict13infcol <- data.frame(date = as.yearmon(seq(as.Date("2003-01-01"), as.Date("2023-01-01"), by = "month"), "%m-%Y"),
                                  predicho = c(rep(NA, length(data$infcol) - 1), data$infcol[length(data$infcol)], predict13_infcol$infcol_p),
                                  actual = c(data$infcol, rep(NA, 7)))

ggplot(data.predict13infcol) + 
  geom_line(aes(x = date, y = actual, color = "Observada"), size = 0.8) + 
  geom_line(aes(x = date, y = predicho, color = "Predicha"), size = 0.8) +
  theme(legend.text = element_text(size = 10), text = element_text(size=12), legend.background=element_blank()) + 
  guides(shape = guide_legend(order = 2),col = guide_legend(order = 1)) + 
  scale_color_manual(name = "", values = c("Observada" = "darkblue", "Predicha" = "red")) + 
  labs(title = "Predicción de la inflación de Colombia VAR(13)", x = "Mes", y ="", fill = "") + 
  scale_x_continuous(n.breaks = 8) + scale_y_continuous(n.breaks = 6)

```
:::
::::::::::::::


## Funciones impulso respuesta
:::::::::::::: {.columns}
::: {.column width="50%"}

```{r fig.align='center', message=FALSE, warning=FALSE, out.width="110%"}
irf1.dinfcol <- irf(var1.est, impulse = "ddep", response = "dinfcol", 
                  n.ahead = 10, ortho = F, boot = TRUE, runs = 1000,
                  seed = 0123456789)

data.irf1 <- data.frame(time = seq(1,11,1),
                       irf = irf1.dinfcol$irf$ddep[1:11,1],
                       lower = irf1.dinfcol$Lower$ddep[1:11,1],
                       upper = irf1.dinfcol$Upper$ddep[1:11,1])

ggplot(data.irf1) + 
  geom_line(aes(x = time, y = irf, color = "FIR"), size = 0.8) + 
  geom_ribbon(aes(x = time, y = irf, ymin = lower, ymax = upper, fill="IC"), alpha = 0.1) +
  theme(legend.text = element_text(size = 10), text = element_text(size=12), legend.spacing.y = unit(-0.3, "cm"), legend.background=element_blank()) + 
  guides(shape = guide_legend(order = 2),col = guide_legend(order = 1)) + 
  scale_color_manual(name = "", values = c("FIR" = "darkblue")) + 
  scale_fill_manual(values = c(IC = "steelblue"), labels = c(IC = "IC 95%")) + 
  labs(title = "Shock de la depreciación sobre la inflación VAR(1)", x = "Mes", y ="Inflación de Colombia", fill = "", caption ="Intervalos de confianza con 1000 bootstrap") + 
  scale_x_continuous(n.breaks = 11) +
  geom_hline(yintercept=0, color = "red")

```

:::
::: {.column width="50%"}

```{r fig.align='center', message=FALSE, warning=FALSE, out.width="110%"}
irf13.dinfcol <- irf(var13.est, impulse = "ddep", response = "dinfcol", 
                  n.ahead = 10, ortho = F, boot = TRUE, runs = 1000,
                  seed = 0123456789)

data.irf13 <- data.frame(time = seq(1,11,1),
                       irf = irf13.dinfcol$irf$ddep[1:11,1],
                       lower = irf13.dinfcol$Lower$ddep[1:11,1],
                       upper = irf13.dinfcol$Upper$ddep[1:11,1])

ggplot(data.irf13) + 
  geom_line(aes(x = time, y = irf, color = "FIR"), size = 0.8) + 
  geom_ribbon(aes(x = time, y = irf, ymin = lower, ymax = upper, fill="IC"), alpha = 0.1) +
  theme(legend.text = element_text(size = 10), text = element_text(size=12), legend.spacing.y = unit(-0.3, "cm"), legend.background=element_blank()) + 
  guides(shape = guide_legend(order = 2),col = guide_legend(order = 1)) + 
  scale_color_manual(name = "", values = c("FIR" = "darkblue")) + 
  scale_fill_manual(values = c(IC = "steelblue"), labels = c(IC = "IC 95%")) + 
  labs(title = "Shock de la depreciación sobre la inflación VAR(13)", x = "Mes", y ="Inflación de Colombia", fill = "", caption ="Intervalos de confianza con 1000 bootstrap") + 
  scale_x_continuous(n.breaks = 11) +
  geom_hline(yintercept=0, color = "red")
```
:::
::::::::::::::

## Referencias

Posada, CE y Londoño-Sierra, L. (2022). "Retos para la autoridad monetaria en el próximo cuatrenio". Grupo de Coyuntura Económica. Universidad EAFIT, Medellín-Colombia. https://coyunturaeconomicaeafit.wordpress.com/2022/08/25/retos-para-la-autoridad-monetaria-en-el-proximo-cuatrienio/


